最高法院民事判決　　　　　　　　　 110年度台上字第2487號
上　訴　人　王玉芬

訴訟代理人　陳清怡律師
被 上訴 人　林士平
訴訟代理人　張宏銘律師
上列當事人間請求分配剩餘財產事件，上訴人對於中華民國 110
年1月27日臺灣高等法院臺中分院第二審判決（108年度家上易字
第8號），提起上訴，本院判決如下：
    主  文
原判決除假執行部分外廢棄，發回臺灣高等法院臺中分院。
    理  由
本件上訴人主張：兩造於民國69年7 月25日在大陸地區○○市
  ○○區登記結婚，婚後未以書面約定夫妻財產制，應以法定財
  產制為其夫妻財產制。嗣大陸地區保定市○○區○○○○○○
  ○○○地區000000000000000000000號判准兩造離婚及分配在
  大陸地區之婚後財產（下稱系爭離婚判決）確定，該判決並經
  臺灣臺中地方法院（下稱臺中地院）107年度家陸許字第20 號
  裁定認可（下稱系爭認可裁定）在案。兩造之法定財產制關係
  已因判決離婚確定而消滅，被上訴人在臺灣地區之婚後財產詳
  如原判決附表（下稱附表）所示，伊在臺灣地區則無財產，雙
  方剩餘財產差額新臺幣（下同）1037萬4534元，平均分配金額
  為518 萬7267元，伊自得請求被上訴人如數給付等情。爰依臺
  灣地區民法（下稱民法）第1030條之1第1項規定，求為命被上
  訴人給付25萬元及自起訴狀繕本送達翌日起算法定遲延利息之
  判決；並於原審擴張聲明，求為命被上訴人給付493萬7267 元
  ，及其中175萬元自108年10月29日擴張聲明狀送達翌日起，
  318萬7267元自109年12月9日擴張聲明狀送達翌日起，均至清
  償日止按年息5%計算利息之判決（上訴人就第一審判決駁回其
  離婚之訴部分，雖一併提起第二審上訴，惟其後已撤回該部分
  上訴，不予贅述）。
被上訴人則以：兩造之婚姻暨婚後財產分配部分，業經大陸地
  區法院以系爭離婚判決確定，復據系爭認可裁定認可在案。附
  表所示財產均不應列為伊之婚後財產。伊自88年起之大陸地區
  退休金均由上訴人領取，並就大陸所購買房產之差額部分，給
  付人民幣44萬5950元予上訴人，且上訴人長期對伊不聞不問，
  其請求分配伊在臺灣地區之財產，於法無據，亦顯失公平，依
  民法第1030條之1第2項規定，應免除伊分配額等語，資為抗辯
  。
原審就上開部分維持第一審所為上訴人敗訴之判決，駁回其上
  訴及在原審追加之訴（擴張聲明），係以如下理由，為其判斷
  之基礎：
㈠兩造於67年7 月25日結婚，被上訴人嗣於105年7月13日具狀向
  大陸地區法院訴請與上訴人離婚，大陸地區法院於106 年11月
  30日判決兩造離婚，臺中地院於107年10月1日以系爭認可裁定
  認可系爭離婚判決。被上訴人於105年7月13日之名下財產如附
  表編號1、2、4、6、7、8、9所示，為兩造所不爭。
㈡系爭離婚判決及系爭認可裁定，已各就兩岸財產、身分之法安
  定性及信賴利益保障予以考量而為裁判。上訴人於系爭離婚事
  件審理中，默示同意以系爭離婚判決作為兩造身分及財產關係
  之基準，其另提起本件剩餘財產分配訴訟，有違訴訟法上誠信
  原則。
㈢上訴人於系爭離婚事件審理中，已向大陸地區法院具狀陳明被
  上訴人在臺灣地區尚有財產，且為財產分配之主張，惟未就被
  上訴人之全部婚後財產為陳明及舉證，要難於其後主張系爭離
  婚判決或系爭認可裁定有何違反程序而為裁判之情形。系爭離
  婚判決關於兩造婚後財產數額之認定有無漏未判決情形，核係
  兩造是否於大陸地區對之聲明不服問題，上訴人主張系爭離婚
  判決並無拘束力，委無足採。
㈣系爭離婚判決關於兩造婚後財產分配部分，對於兩造已生拘束
  力，上訴人不服系爭離婚判決，應循系爭離婚判決之訴訟程序
  為救濟，不得另行起訴。從而，上訴人依民法第1030條之1 規
  定，起訴請求就附表所示之婚後財產為分配，有違訴訟法上之
  誠信原則，不應准許。第一審為上訴人敗訴之判決，理由雖有
  不同，惟結論並無二致，仍應予維持等詞。
本院廢棄原判決之理由：
㈠按關於分屬臺灣地區及大陸地區法院，對於兩岸人民間之同一
  民事事件，依該地區之法律均得行使審判權時，固應依區際法
  律衝突之理論，依臺灣地區與大陸地區人民關係條例（下稱兩
  岸人民關係條例）之規定，適用其準據法；然就非屬同一民事
  事件，兩岸地區之法院各自行使其審判權，即與區際法律之衝
  突處理無關。兩岸人民關係條例第54條明定：臺灣地區人民與
  大陸地區人民在大陸地區結婚，其夫妻財產制，依該地區之規
  定。但在臺灣地區之財產，適用臺灣地區之法律。其立法理由
  指明乃因夫妻在臺灣地區之財產，與財產所在地關係密切，故
  於但書明定應適用臺灣地區之法律。上開條文已將兩岸人民結
  婚之夫妻財產制，劃分為大陸地區財產及臺灣地區財產，明定
  應分別適用大陸地區及臺灣地區之法律，即已限制法院受理該
  等家事事件時，其標的範圍應劃分夫妻之大陸地區財產及臺灣
  地區財產，並由臺灣地區法院審理在臺灣地區之財產。準此，
  兩岸地區之法院關於受理因夫妻財產制消滅時之財產分配事件
  ，依上開規定，其審理範圍應僅限於該法院所在地區之財產，
  而不包括另一地區之財產。倘夫妻之一方於大陸地區法院判決
  後，就其在臺灣地區之財產另向臺灣地區法院起訴請求分配夫
  妻財產，該部分財產並非大陸地區法院審理之範圍，與大陸地
  區法院審理之事件自非同一事件，即無重行起訴或受該案判決
  效力之拘束可言。
㈡查上訴人提起本件訴訟，係請求分配兩造在臺灣地區之婚後財
  產，依上說明，兩造在臺灣地區之婚後財產分配，應由臺灣地
  區法院適用臺灣地區法律為審理，該部分財產並非大陸地區法
  院所能審究，本事件與系爭離婚事件中之夫妻財產分配事件亦
  非同一事件，上訴人自無重行起訴之情形，原審就此持相反見
  解，非無可議。上訴論旨，指摘原判決不當，求予廢棄，為有
  理由。
據上論結，本件上訴為有理由。依家事事件法第51條，民事訴
  訟法第477條第1項、 第478條第2項，判決如主文。
中    華    民    國   110    年    11    月    24    日
                      最高法院民事第六庭
                          審判長法官  魏  大  喨  
                                法官  李  寶  堂  
                                法官  邱  瑞  祥  
                                法官  林  玉  珮  
                                法官  李  文  賢  
本件正本證明與原本無異
                                      書  記  官
中    華    民    國   110    年    12    月    1     日